臺灣高等法院民事判決
110年度上易字第509號
上  訴  人  劉燉祺  
被 上訴 人  陳春南  
訴訟代理人  賴傳智律師
上列當事人間請求返還借款事件，上訴人對於中華民國110年3月
26日臺灣臺北地方法院109年度訴字第1347號第一審判決提起上
訴，本院於110年8月3日言詞辯論終結，判決如下：
    主      文
原判決關於命上訴人給付新臺幣一百萬元自民國一○九年七月十
六日起至民國一○九年八月十五日止，以週年利率百分之五計算
之利息，及該准假執行之宣告，暨命上訴人負擔訴訟費用部分均
廢棄。
上廢棄部分，被上訴人在第一審之訴及假執行之聲請均駁回。
其餘上訴駁回。
第一審訴訟費用關於命上訴人負擔部分，及第二審訴訟費用，由
上訴人負擔千分之九九五，餘由被上訴人負擔。
    事實及理由
被上訴人起訴主張：上訴人與原審共同被告葉瑞珠為夫妻，上
  訴人於民國105年8月間知悉伊向訴外人新光銀行大直分行（下
  稱新光銀行）取得借款新臺幣（下同）1,000萬元額度，有資
  力可供借款，其即向伊借款100萬元（下稱系爭借款），並於1
  05年8月23日提供葉瑞珠所有坐落桃園市○○區○○段000○ 000地
  號土地（下稱系爭土地）設定抵押權以為擔保，並將系爭土地
  所有權狀正本交由伊持有，稱葉瑞珠願任系爭借款之連帶債務
  人。伊於105年11月28日在上訴人陪同下，至新光銀行領取現
  金100萬元交付予上訴人，嗣伊催告上訴人、葉瑞珠還款，均
  未獲置理。爰依消費借貸、連帶債務之法律關係，求為命上訴
  人、葉瑞珠連帶給付100萬元，及自民事準備書㈠狀繕本送達翌
  日起加計法定遲延利息之判決。
  上訴人則以：伊確持系爭土地設定抵押權，並將系爭土地所有
  權狀交付被上訴人保管，惟伊未向其借款100萬元，伊亦未陪
  同其至新光銀行取款，被上訴人未提出交付系爭借款之證據，
  亦未向伊收取過利息，因伊未曾設定抵押權，不知道要塗銷抵
  押權云云資為抗辯。
原審命上訴人給付100萬元，及自109年7月16日加計法定遲延利
  息，駁回被上訴人其餘之請求。上訴人聲明不服提起上訴，聲
  明：
　㈠原判決關於命上訴人給付本息部分廢棄。
　㈡上廢棄部分，被上訴人在第一審之訴及假執行之聲明均駁回
　　。
　被上訴人答辯聲明：上訴駁回。
　（被上訴人就其原審敗訴部分，未據提起上訴而告敗訴確定）
　。
被上訴人主張上訴人於105年8月23日以葉瑞珠所有系爭土設定
  抵押權予被上訴人，土地、建築改良物抵押權設定契約書上葉
  瑞珠之印文為真正，且系爭土地所有權狀正本現由被上訴人持
  有等情，業據被上訴人提出系爭土地所有權狀、土地、建築改
  良物抵押權設定契約書、他項權利證明書為證（原審卷第65-7
  1、153頁），上訴人對此亦不爭執，被上訴人主張前開事實堪
  信為真實。
被上訴人另主張與上訴人成立消費借貸契約，由上訴人向被上
  訴人借款100萬元，並以葉瑞珠所有系爭土地設定抵押權以為
  擔保，則為上訴人所否認，並以前詞置辯。
  ㈠上訴人否認與被上訴人間就系爭借款存在消費借貸之法律關
    係，辯稱被上訴人迄未提出借據或借條，且未曾向上訴人收
    取利息云云。按「稱消費借貸者，謂當事人一方移轉金錢或
    其他代替物之所有權於他方，而約定他方以種類、品質、數
    量相同之物返還之契約」，民法第474條第1項定有明文。當
    事人主張與他方有金錢消費借貸關係存在者，應由貸與人就
    借貸意思表示合致及借款業已交付之之事實，負舉證之責任
　　。次按主張法律關係存在之當事人，固應就該法律關係發生
    所須具備之特別要件，負舉證之責任，惟此特別要件之具備
　　，茍能證明間接事實，且該間接事實與要件事實間，依經驗
    法則或論理法則已足推認其因果關係存在者，即無不可，非
    以直接證明要件事實為必要。另法院為判決時，應斟酌全辯
    論意旨及調查證據之結果，依自由心證判斷事實之真偽，不
    得違反論理及經驗法則。又認定事實所憑之證據，不以能直
    接證明待證事實之證據為限，倘綜合各種情況及資料能證明
    一定之事實，依該事實，根據經驗法則及論理法則之研判與
    推理作用，得以推論待證事實存在之證據，亦包括在內。
　㈡被上訴人主張上訴人以系爭土地設定抵押權，向被上訴人借
    貸系爭款項迄未清償完畢一節，上訴人不爭執設定抵押權一
    情，惟否認收受系爭借款，揆諸前揭說明，自應由被上訴人
    就借貸意思表示合致及系爭借款業已交付之事實，負舉證責
    任。惟被上訴人用以證明之證據資料，不可直接單獨證明之
    直接證據為限，凡先綜合其他情狀，證明某事實，再由某事
    實為推理資以證明借貸意思表示合致及借款業已交付，該證
    明某事實之間接證據，亦包括在內。而被上訴人就其主張於
    105年11月28日交付系爭借款予上訴人之事實，提出新光銀
    行取款憑條、系爭土地所有權狀、抵押權設定契約書、他項
    權利證明書附件為憑（原審卷第65-73、153頁），並舉被上
    訴人對上訴人、葉瑞珠二人詐欺一案（臺灣臺北地方檢察署
    109年度偵字第6704號，下稱相關刑案）中證人地政事彭正
    賢、新光銀行行員黃景義、友人高永泉、郭泰利於偵訊中證
    詞為證。依卷附抵押權設定契約書記載擔保債權種類及範圍
    為「105年8月23日之金錢借貸」，已表明其擔保債權之基礎
    關係為消費借貸契約，雖其記載擔保債權種類與被上訴人主
    張交付借款期日105年11月28日不同，惟抵押權所擔保之債
    權，原可由契約當事人自行訂定，此觀民法第861條但書之
    規定自明，契約當事人如約定以將來可發生之一定債權為被
    擔保之債權者，自非法所不許，且被上訴人、上訴人均陳述
    兩造是先設定抵押權，事後再交付借款等語（原審卷第89、
    193頁），顯然兩造就抵押權設定契約書之真意所欲擔保債
    權，應為被上訴人實際交付借款之日期即105年11月28日之
    金錢借貸。
　㈢相關刑案中證人地政事彭正賢證稱：「（是否知悉陳春男與
    乙○○的借貸關係？）我有聽到他們在講金錢…他們應該是有
    借貸關係才會來辦理抵押設定，他們兩個來辦的時候有跟我
    講到有借貸關係，才要辦理這個抵押設定，但是詳細多少錢
    我不清楚」等語（本院卷第83-85頁）；證人黃景義則證稱
    ：「（是否認識乙○○、葉瑞珠？）我不認識葉瑞珠，我知道
    乙○○，當初陳春男會來貸款是我們隔壁的餐廳跟我說他有朋
    友需要貸款，當初陳春男貸款就是跟乙○○一起來的
　　」、「（陳春男是否有向新光銀行借貸1千萬元？辦理過程
    如何？乙○○是否在場？）我是對保人。前面來談貸款時乙○○
    有來，後來也有來關心案件進度，但最後對保簽約時乙○○不
    在場，是陳春男自己來現場」、「（有無印象105年11月28
    日陳春男與乙○○共同到你們銀行領現金？）日期我不確定，
    但有一次乙○○有在外面等，因為我在，所以陳春男有來跟我
    打招呼…」等語；證人高永泉證稱：「〔是否認識被告2人（
    指乙○○、葉瑞珠？〕去找他們才見過的。109年過年前約2個
    月，我幫甲○○催討債務，我去找乙○○」
　　、「（過程？）第一次我去按電鈴時只有葉瑞珠在，我表明
    來意，他說他對於這件事情不知情，要等乙○○回來問他，我
    下樓沒有多久就遇到乙○○騎機車回來，乙○○有承認本件的借
    款，他有拿土地去設定，我總共去他家四趟，因為乙○○跟我
    說要等地賣掉他才有錢可以還，他還說他有別塊比較小的地
    ，但我說這沒有用，而且他的土地都是道路用地，也賣不掉
    。有一次我請他簽本票，他拒絕，乙○○跟我說他已經拿地去
    設定，為何還需要簽立本票」等語；證人郭泰利證稱：「（
    你有無出面幫催討債務？催討過程？）有。我與甲○○是40幾
    年的鄰居，他們狀況我很清楚，我去乙○○家按電鈴，他有下
    來跟我談如何還款，他也是說要將手上的土地質借或變賣，
    我們後續也都有通電話聯絡土地後續情形，但過程他都在搪
    塞，我們提議請他兒子出面出裡（處理），他說他兒子生活
    不好過，但我們看劉燉棋的兒子臉書都是生活過得很好，常
    出國遊玩」、「（你如何得知乙○○有向甲○○借款？）我們有
    很多共同的朋友都知道這件事情，所以我就想說出面幫忙協
    調」、「（你稱催討過程中乙○○都有承認借款，詳情為何？
    ）:他就是明白地承認說他有借這100萬債務，也說他會想辦
    法還，後續才提到要如何用土地還，接著又說不然拿另外一
    塊土地出來。如果他沒有借這筆款項也不用提出還款方式」
    、「（請詳述方才所說乙○○請你們幫忙處理土地指何意）乙
    ○○說他的土地不好賣，好像是道路用地，問我們有沒有門路
    可以處理這塊土地，我有試著問
　　，但這土地好像沒有人要，乙○○接著拿出另外一塊土地問看
    可不可以處理看看，也說他有請仲介處理……」等語（原審卷
    第157-158、172-173頁）。
　㈣依前開證人證述內容，上訴人係向被上訴人借款並同意以系
    爭土地設定抵押作為擔保，被上訴人並已依約交付系爭借款
    與上訴人等情，已經本院調閱臺灣臺北地方檢察署109年度
    偵字第6704號卷宗查核無訛（本院卷第41頁）。審酌上開證
    人於偵查中當庭具結擔保其證述之真實性，且與上訴人間無
    仇隙，上開證人等證述之情節，與被上訴人所主張其向新光
    銀行借款，再轉借100萬元予上訴人，上訴人並以系爭土地
    設定抵押權為擔保之情節互核相符，被上訴人主張其與上訴
    人就系爭借款有消費借貸合意及交付系爭借款乙詞，堪認可
    採。
　㈤上訴人辯稱其僅係預作抵押以擔保將來向被上訴人借款，上
    訴人未收受系爭借款，被上訴人從未向伊收取過利息云云。
    然利息之債雖然與本債之間有附從關係，但利息為獨立之債
　　，債權人有權決定是否請求，顯然不得以被上訴人未向上訴
    人收取利息而否定兩造間上開消費借貸關係之存在。又抵押
    權係以擔保債權之清償為目的，苟上訴人未曾向被上訴人借
    款，為免系爭土地陷於遭被上訴人行使抵押權或另為設定、
    移轉之風險，依常情判斷，理應會要求被上訴人塗銷抵押權
    並取回系爭土地所有權狀正本，但上訴人自105年8月設定抵
    押權迄今，未曾向被上訴人要求塗銷抵押權及取回所有權狀
    正本，其間未置一詞，顯與常情相違。上訴人另辯稱其第一
    次設定抵押權，沒經驗，不知道要塗銷抵押權云云，然上訴
    人亦稱家裡有土地買賣全部都是上訴人在處理，顯見其就不
    動產相關交易實務應屬有相當經驗之人，其上開所辯，亦非
    可採。
  ㈥上訴人再辯稱未向證人高永泉、郭泰利承認曾向被上訴人借
    貸系爭款項，僅為避免繼續受到高永泉、郭泰利騷擾而為敷
    衍之言語云云。惟觀諸上訴人與高永泉、郭泰利往來過程，
    上訴人多次向高永泉、郭泰利表示「要等地賣掉才有錢可以
    還」、「已經拿地去設定為何還需要簽本票」、「要將手上
    的土地質借或變賣」、「會想辦法還」等語，甚至商請證人
    郭泰利幫忙處理變賣土地以還債，再參酌被上訴人委託友人
    致電向上訴人催討借款，上訴人甚以挑釁口吻稱「被人關而
    已不然要怎樣，我現就跟你講現在就一個人而已」、「地檢
    署他會贏，他會贏再來講」、「地檢署出來的時候要怎麼講
    到時再來講」、「你這邊要逼這麼緊你也是要有證有據」等
    語，有電話錄音譯文附卷可參（原審卷第167-169頁）。上
    訴人不否認電話錄音譯文之真正，苟上訴人未收受借款，衡
    情在被上訴人友人即高永泉、郭泰利代為催討借款時，大可
    堅決否認有借貸事實存在，何需提出還款方式或以間接迂迴
    之方式稱被上訴人沒有證據、等告贏再說，核均與常情有違
　　，上訴人上開所辯，仍無足採。
　㈦以上，本件應認被上訴人就其與上訴人間就系爭借款存有消
    費借貸之合意，並已交付借款等成立消費借貸契約之要件事
    實，已盡相當之舉證責任，上訴人所舉尚不足以推反被上訴
    人之主張，顯然被上訴人主張就系爭借款與上訴人就系爭款
    項成立消費借貸關係，洵堪認定，從而，被上訴人請求上訴
    人給付100萬元，於法有據。至被上訴人請求上訴人給付自
    民事準備書㈠狀繕本送達翌日加計法定遲延利息部分，按「
　　給付無確定期限者，債務人於債權人得請求給付時，經其催
    告而未為給付，自受催告時起，負遲延責任。其經債權人起
    訴而送達訴狀，或依督促程序送達支付命令，或為其他相類
    之行為者，與催告有同一之效力」、「遲延之債務，以支付
    金錢為標的者，債權人得請求依法定利率計算之遲延利息」
　　、「應付利息之債務，其利率未經約定，亦無法律可據者，
    週年利率為百分之五」，民法第229條第2項、第233條第1項
    前段、第203條分別定有明文。惟民法第478條規定：「借用
    人應於約定期限內，返還與借用物種類、品質、數量相同之
    物，未定返還期限者，借用人得隨時返還，貸與人亦得定一
    個月以上之相當期限，催告返還」，上訴人於109年7月15日
    收受被上訴人109年6月5日民事準備書㈠狀繕本（原審卷第55
    -59、85頁），應認上訴人於109年7月15日受催告，迄109年
    8月15日為一個月，則上訴人給付法定遲延利息（週年利率5
    ％）之起算日為109年8月16日，被上訴人逾此範圍利息之請
    求，於法無據，應予駁回。
綜上所述，被上訴人依消費借貸之法律關係，請求上訴人給付
  被上訴人100萬元，及自109年8月16日起至清償日止，按週年
  利率5％計算之利息，為有理由，應予准許；被上訴人逾上開範
  圍所為之請求，即無理由，應予駁回。被上訴人敗訴部分，其
  假執行之聲請亦失所依據，應予駁回。被上訴人之請求超過上
  開應准許部分，原審為上訴人敗訴之判決，尚有未洽，上訴意
  旨指摘此部分原判決不當，求予廢棄改判，為有理由，應由本
  院予以廢棄，改判如主文第二項所示。上開應准許部分，原審
  為上訴人敗訴之判決，並依兩造之聲請，酌定相當擔保金分別
  為假執行、免為假執行之諭知，核無不合。上訴意旨指摘原判
  決此部分不當，求予廢棄改判，為無理由，應予駁回。
本件因事證已臻明確，兩造其餘之攻擊、防禦方法及所為之立
  證，經審酌後認與判決之結果不生若何影響，無庸再逐一予以
  論列，合併敘明。
據上論結，本件上訴為一部有理由，一部無理由，依民事訴訟法
第450條、第449條第1項、第79條判決如主文。
中　　華　　民　　國　　110 　年　　8 　　月　　17　　日
                  民事第八庭   
                        審判長法  官  陳邦豪
                              法  官  古振暉
                              法  官  湯美玉
正本係照原本作成。
不得上訴。
中　　華　　民　　國　　110 　年　　8 　　月　　17　　日
　　　　　　　　　　　　　    書記官  陳美宜